【裁判字號】    97,消債更,1193
【裁判日期】    980925
【裁判案由】    更生事件
【裁判全文】
臺灣臺北地方法院民事裁定          97年度消債更字第1193號
聲  請  人
即債務  人  甲○○（原名：林惠.
                        15巷.
上列當事人因消費者債務清理事件聲請更生，本院裁定如下：
    主  文
更生之聲請駁回。
聲請費用由聲請人負擔。
    理  由
一、按債務人與金融機構協商成立者，不得聲請更生或清算，但
    因不可歸責於己之事由，致履行顯有重大困難者，不在此限
    ；本條例施行前，債務人依金融主管機關協調成立之中華民
    國銀行公會會員辦理消費金融案件無擔保債務協商機制與金
    融機構成立之協商，準用前項之規定，消費者債務清理條例
    第151條第5項、第6項分別定有明文。又聲請更生或清算不
    合程式或不備其他要件者，法院應以裁定駁回之，但其情形
    可以補正者，法院應定期間先命補正，復為同條例第8條所
    明定。依其立法理由可知，債務清償方案成立後，固由債務
    人按其條件履行，惟需於其後發生情事變更，在清償期間收
    入或收益不如預期，致該方案履行困難甚或履行不能，因不
    可歸責於己，始能聲請更生或清算，此項規定旨在避免債務
    人任意毀諾已成立之協商，濫用更生或清算之裁判上債務清
    理程序，蓋以債務清償方案係經當事人行使程序選擇權所為
    之債務清理契約，債務人應受該成立之協議所拘束，債務人
    既已與金融機構協商成立，如認該協商方案履行有其他不適
    當情形，自仍應再循協商途徑謀求解決。
二、本件聲請意旨略以：聲請人於本條例施行前，於民國95年曾
    依照中華民國銀行公會會員辦理消費金融案件無擔保債務協
    商機制與金融機構成立協商，同意每月還款新臺幣（下同）
    17,531元，惟聲請人父親因冠狀動脈疾病於96年12月底住院
    開刀治療，聲請人為了負擔父親高額醫療費用，向台新銀行
    申請喘息，也向天心中醫醫院預支薪水來支付父親之醫療費
    用，雖聲請人96年度平均每月薪資收入高達37,288元，但此
    高收入是因聲請人努力加班而得，惟因聲請人長期加班，身
    體已不堪負荷，不得已減少加班時間，故聲請人97年平均無
    月薪資收入降為約3萬元，扣除每月生活開銷20,846元，僅
    剩9,154元，實無力負擔高額債務月付金不得已而毀諾，爰
    依法聲請裁定更生云云。
三、聲請人主張其繼續履行協商顯有重大困難之原因，係每月薪
    資降低不足支應協商金額云云，然查：
    (一)聲請人之債權人台北富邦商業銀行股份有限公司於98年4
      月14日提出之民事陳報狀上記載聲請人係於95年5月9日曾
      向台新銀行申請「銀行公會會員辦理消費金融案件無擔保
      債務協商機制」，並於95年12月協商成功（期數80期，利
      率6.88%），經繳納款項後再依債權比例分配予協商之其
      他金融機構債權人，惟聲請人履約還款18期，並於97年3
      月經確認毀諾在案等語。而依台北富邦商業銀行股份有限
      公司提出之電腦畫面資料亦顯示聲請人於95年6月10日開
      始繳款，最近一次還款日期為96年11月8日。故由台北富
      邦商業銀行股份有限公司之上開陳報狀及所附資料可知，
      聲請人依「銀行公會會員辦理消費金融案件無擔保債權協
      商機制」於協商成立後已履約18期，至96年12月起始未履
      行。
    (二)聲請人雖陳稱因長期加班，身體已不堪負荷，不得已減少
      加班時間，故97年平均每月薪資收入減少云云，惟依聲請
      人提出之中國信託銀行存摺資料，聲請人於95年6月5日、
      95年7月5日、95年8月4日、95年9月5日、95年10月5日、9
      5年11月6日、95年12月5日、96年1月5日、96年3月5日、9
      6年4月4日、96年5月4日、96年6月5日、96年7月5日、96
      年8月6日、96年9月5日、96年10月5日、96年11月5日、96
      年12月5日、97年1月4日、97年1月30日、97年2月5日、97
      年3月5日薪資分別入帳31,080元、23,440元、27, 003元
      、22,185元、25,484元、41,564元、36,726、42,144元、
      39,382元、41,639元、40,998、36,202元、32,355元、29
      ,006 元、32,019元、31,914元、30,305元、33,262元、3
      3,570元、31,490元、30,916元、29,647元，95年6月9日
      、95年7月12日、95年8月11日、95年9月19日、95年10月7
      日、95年11月7日、95年12月11日、96年1月9日、96年3月
      12日、96年4月16日、96年5月11日、96年6月11日、96年7
      月9日、96年8月8日、96年9月12日、96年10月11日、96年
      11月8日分別清償協商金額17,531元。故由上開薪資入帳
      及還款明細可知，聲請人於清償協商款項期間每月薪資並
      非固定，聲請人亦自承其高收入係聲請人加班而得一詞，
      故聲請人於協商當時對於每月固定薪資為何，及有無加班
      必要俾取得較高薪資以清償協商款項等經濟狀況應知之甚
      詳並可預見，協商當時亦可評估能否履行協商條件，聲請
      人旴衡其經濟狀況，猶簽署協商協議書，同意債權銀行之
      無擔保債務還款計畫，且共計18期均如期還款，而聲請人
      自95年債務協商通過迄提起本件聲請為止，仍任職於原公
      司，收入來源並無重大改變，聲請人對於所主張其身體狀
      況已無法加班云云，復未提出任何資料釋明之，實難認聲
      請人所述無法加班致薪資降低為非可歸責於己之事由云云
      ，係屬可採。
    (三)又聲請人主張每月必要之支出，其中藥材費用1,000元部
      分，雖聲請人提出薪資明細表為證，惟上開薪資明細表僅
      記載聲請人有員工借款之情節，尚無從以之證明聲請人及
      其家屬確有購買中藥材之事實及必要，此部分支出即難認
      係屬聲請人必要生活費用。又聲請人另主張每月需支出父
      母膳食費11,400元，固提出其父親診斷證明書為證，然依
      民法第1117條之規定，受扶養權利者，以不能維持生活而
      無謀生能力者為限。前項無謀生能力之限制，於直系血親
      尊親屬，不適用之。本院觀之聲請人父母有相當數額之不
      動產、股票，有聲請人提出之其父母財產歸屬資料清單在
      卷可參，足見渠等並非不能維持生活，如聲請人經濟窘困
      ，無力扶養父母，自無庸負扶養之義務。況聲請人父母之
      扶養義務人除渠等2人間因互屬配偶同為法定扶養義務人
      外，尚有含聲請人在內子女5人，則聲請人縱需負扶養義
      務，亦僅需各負擔6分之1之扶養義務。本件聲請人既主張
      伊有不能清償債務之情事且債務總金額遠大於資產總價值
      ，則聲請人之父母依法即應由所有之扶養義務人各依經濟
      能力分擔，自不得強加扶養費之支出，而造成聲請人不足
      清償債務之岐異現象。是故，以聲請人97年度所得357,50
      7元，每月收入29,792元計算，扣除聲請人每月個人膳食
      費5,7 00元、勞健保927元、稅賦99元、交通費用720元、
      雜支費用1, 000元後，尚有21,346餘元可供聲請人運用，
      足以負擔聲請人與台新銀行協商還款金額17,531元，並無
      不能清償債務之情事，聲請人主張其無法履行協商條件，
      並無可採。
四、綜上，本件聲請人並無不可歸責於己事由而依原協商條件履
    行顯有重大困難之情事，應屬聲請更生之要件不備，且又無
    從補正，依首揭條文之意旨，自應駁回其更生之聲請。
中    華    民    國    98    年    9     月    25    日
              民事第二十二庭法      官  鄭佾瑩
上為正本係照原本作成
如不服本裁定，應於裁定送達後10日內，以書狀向本院提出抗告
，並繳納抗告費新臺幣1千元
中    華    民    國    98    年    9     月    25    日
                            書  記  官  黃文芳


司法院資訊處製作；財團法人民間司法改革基金會備份。
